行　政　法　院　判　決　　　　　　　　　　　　　八十八年度判字第四○○四號
　　原　　　告　祭祀公業林九德公嘗
　　代　表　人　甲○○
　　被　　　告　苗栗縣南庄鄉公所
右當事人間因耕地三七五租約事件，原告不服臺灣省政府中華民國八十七年十二月二
十八日八七府訴三字第一七四三三四號再訴願決定，提起行政訴訟。本院判決如左︰
　　主  文
再訴願決定及訴願決定均撤銷。
　　事  實
緣原告所有坐落苗栗縣大南埔段大南埔小段一八、二○、二三內、二三－一內地號土
地分別出租予林龍烈及張友烈耕作，因八十七年一期稻作有災歉情形，申經被告所屬
耕地租佃委員會勘查後先於民國八十七年七月一日決議本期稻作佃租全免，並以八十
七年七月二日八十七南鄉民字第八七○五一四九號函通知原告及佃農。嗣經原告提出
異議，該租佃委員會再度勘查後於同年七月十三日決議變更原決議，改為減租五成之
處分，以八十七年七月十四日八十七南鄉民字第八七○五三○四號通知原告及佃農。
原告不服，提起訴願、再訴願，遞遭決定以耕地災歉地租減免核屬私權爭執，不得提
起訴願為由，從程序上予以駁回，遂提起行政訴訟。茲摘兩造訴辯意旨於次：
原告起訴意旨略謂︰一、按台灣省各縣市私有耕地（田）正產物收穫總量標準表，苗
栗縣七等則田每甲全年（二期）收穫總量標準為九、二四○公斤，即每甲（一甲等於
○．0000000公頃）每期之收穫標準量為四、六二○公斤，依此承耕人林龍烈
承耕面積每期收穫標準量為： 4620公斤×0.381（甲）＝1760台斤，另張友烈每期稻
作收穫標準量為4620台斤×0.2405（甲）＝1111台斤，然該二人承耕之八十七年一期
稻作收穫量，明眼人一見其稻作生長情形，便知會超出標準量甚多，被告竟執其行政
權，十數日內，同一標的竟作出先後二次差異甚大之減租處分，第一次為地租全免、
第二次為房地租減租五成，究其標準為何﹖實堪玩味，由此可見被告行政草率，同
兒戲，實被告所為，無非是職玩法，嚴重損害原告權益，實與法有違。二、按耕地
三七五減租條例第十一條規定：〞災害或不可抗力，致農作物歉收時，承租人得請求
鄉鎮（區）公所租佃委員會查勘歉收成數〞。究其立法意旨，無非是因天然災害或不
可抗力致農作物歉收時，為保障承耕人之利益，得請求鄉鎮（區）公所耕地租佃委員
會查勘歉收成數予以減免地租以為保障。若非發生法定災害或為不可抗力之事，其因
出自人為怠慢疏失所生歉收，焉得享有該條例第十一條規定，准予減免地租之理，縱
使承耕農地有所歉收，被告即應查明係天然災害或人為之疏失所生歉收，施予公正處
分。何況原告所出租前述耕地，八十七年一期稻作並未有歉收之現象，被告竟恃其行
政權，作出違法損害原告權益之處分，實非法之所許。三、次查苗栗縣政府訴願決定
及台灣省政府再訴願決定，皆依台灣省政府四十六年十一月七日府民地督字第四二七
三號令：〞耕地災歉地租減免，為私權爭執，雙方當事人應依耕地三七五減租條例第
二十六條規定調解，調處後移送司法機關處理，不得提出訴願〞，作為駁回原告訴願
與再訴願之理由。殊不知，本件地租減免案件，係耕地承租人依三七五減租條例第十
一條規定，向被告申請災歉地租減免，被告乃依職權辦理而予以減免處分，此一處分
，顯係行政行為所生結果，易言即為公法行為之結果。而三七五減租條例第二十六條
所規範者乃私權行為，是故二者間法律關係及其性質然不同。可證諸行政法院四十
四年七○號判例：「各縣耕地遇有水旱風蟲災害，縣政府依法派員勘查受災情形，均
係行政官署職權辦理行政範圍以內之事件，人民對於其所定之災歉成數與實際情形不
符，致損害其權益時，自得向該管上級行政官署提起訴願以求救濟。」，由是，被告
所為行政處分損害原告權益，豈有不得訴願之理。苗栗縣政府與台灣省政府皆認定本
案為私權爭執，不得提起訴願為由，分別駁回原告之訴願與再訴願，實與法有違。四
、綜右所陳，被告對原告所為行政處分，實乃枉法違法之行政處分。苗栗縣政府與台
灣省政府皆認定原告所提訴願與再訴願為私權爭執事件而予以駁回，認事用法顯有違
誤。為此狀請鈞院鑒核，惠賜判決一再訴願決定及原處分均撤銷等語。
被告答辯意旨略謂︰一、「有關同一標的先後不同之決議」乙節，茲因承租人林龍烈
、林友烈於八十七年六月二十三日向被告申請災歉減免地租。被告以八十七南鄉民字
第八七○四八九二號函通知業佃雙方會同租佃委員會三委員，現場勘查原告出席會後
經租佃委員一致決議「八十七年一期稻作租金全免」並將結果於八十七年七月二十日
八十七南庄民字第八七○五一四九號函通知業佃雙方。二、結果寄出後復於八十七年
七月七日接獲原告存證信函表示異議，被告即於同月八日以八十七南鄉民字第八七○
五三三九號函通知業佃雙方及租佃委員會之租佃委員，七月十一日上午赴現場會勘，
原告亦未出席復經出席委員一致決議變更處分為減租五成之決議，並於同月十四日以
八十七南鄉民字第八七○五三○四號函通知業佃雙方。三、查耕地災歉減免，依耕地
三七五減租條例第十一條之規定，係由租佃委員會所為之決定，而非被告所作之處分
等語。
　　理  由
按「各縣耕地遇有水旱風蟲災害，縣政府依法派員勘查受災情形，決定田賦災歉減免
成數，並議定地租減免成數，均係以行政官署職權辦理行政範圍以內之事件。人民對
於其所定之災歉成數與實際情形不符，致損害其權益時，自得向該管上級行政官署提
起訴願，以求救濟。」本院四十四年度判字第七○號著有判例。復按「耕地因災害或
其他不可抗力致農作物歉收時，承租人得請求鄉（鎮、市、區）公所耕地租佃委員會
查勘歉收成數，議定減租辦法，鄉（鎮、市、區）公所耕地租佃委員會應於三日內辦
理；必要時得報請直轄市或縣（市）政府租佃委員會復勘決定之。」為耕地三七五減
租條例第十一條所明定。又鄉（鎮、市、區）公所租佃委員會行使上開法定議定減租
之職權，並非依調解調處之方式為之，應屬行政處分；再該租佃委員會係隸屬於鄉（
鎮、市、區）公所，且上開議定減租之結果，應以鄉（鎮、市、區）公所名義對外發
表或通知始能對外發生效力，故應屬鄉（鎮、市、區）公所之行政處分，人民對於該
租佃委員會所定之災歉及減租成數與實際情形不符，致損害其權益時，自得提起訴願
，以資救濟。本件原告所有如首揭事實欄所載之土地分別出租與林龍烈、張友烈耕作
，因八十七年一期稻作有災歉情形，由承租人申經被告所屬耕地租佃委員會勘查後，
先於八十七年七月一日決議該期稻作全免，嗣經原告提出異議，理應依上開條例第十
一條後段規定報請該管縣政府租佃委員會復勘決定之，惟該租佃委員會竟自行復勘後
變更原決議，改為減租五成，其前後議定之結果懸殊，其公正性，甚值懷疑。原告乃
據以提起訴願、再訴願請求救濟，揆諸首揭規定及本院判例意旨暨說明，應無不合。
惟一再訴願決定機關竟皆引用台灣省政府四十六年十一月七日府民地督字第四二七三
號令釋意旨以耕地災歉地租減免，為私權爭執，雙方當事人應依耕地三七五減租條例
第二十六條規定調解，調處後移送司法機關處理，不得提起訴願云云，從程序上駁回
其一再訴願決定，顯有違誤，原告起訴意旨，執以指摘，非無理由。從而，一再訴願
決定自屬無可維持。因本件一再訴願決定機關，均未就實體上爭執，予以審理，爰將
一再訴願決定，予以撤銷。應由訴願決定機關，另為適法之決定，以昭折服。
據上論結，本件原告之訴為有理由，爰依行政訴訟法第二十六條前段，判決如主文。
中    華    民    國     八十八      年     十一     月     二十六      日
                    行 政 法 院 第 五 庭
                                審 判 長 評  事      廖  政  雄
                                         評  事      趙  永  康
                                         評  事      沈  水  元
                                         評  事      林  清  祥
                                         評  事      姜  仁  脩
右  正  本  證  明  與  原  本  無  異
                                         法院書記官  陳  佩  玲
中    華    民    國     八十八      年     十一     月     二十九      日
